臺灣臺南地方法院民事判決　九十三年度訴字第七八三號
　　原　　　告　丙○○
　　訴訟代理人　蔡瑜真律師
　　　　　　　　曾子珍律師
　　被　　　告　台南縣麻豆鎮農會
　　法定代理人　甲○○
　　訴訟代理人　乙○○
右當事人間請求確認債權不存在等事件，本院判決如左：
    主    文
原告之訴駁回。
訴訟費用由原告負擔。
    事實及理由
一、原告主張：
（一）聲明：求為判決：
（一）確認被告對於原告於新台幣（下同）三百八十一萬元及自民國（下同）九十天
      年三月二十九日起至清償日止，按年息百分之八點九五之利息，暨自九十一年
      四月三十日起至清償日止，在六個月以內者，按上開利率百分之之十，超過六
      個月者，按上開利率百分之二十計算之違約金範圍內之債權不存在。
（二）台灣台南地方法院九十三年度執字第八五七八號強制執行程序應予撤銷。
（三）被告應返還原告四萬三千零六十九元，及自起訴狀繕本送達被告之日起至清償
      日止，按年息百分之五計算之利息。
（四）訴訟費用由被告負擔。
（二）陳述：
　　(1)原告前遭被告所雇用之行員，勾結相關人士，偽造原告之簽名及印文，書立乙
      紙面額七百五十萬元之借據，造成原告受有平白無故成為形式上借據債務人之
      債信損害，原告並曾依上開不實之借貸關係向法院聲請核發支付命令，經原告
      向彭大勇律師查詢後，彭律師曾出面與原告處理此事，之後確定借據屬偽造，
      原告與本件借貸無關，詎日前又接獲原告之支付命令，金額為三百八十一萬元
      及相關利息、違約金，原告打電話給彭律師告知此事，原告認為彭律師會出面
      處理此事，然而原告卻於日前仍接獲法院之執行命令，按月查扣原告之薪資，
      原告至此方知事嚴重，原告根本不曾向被告借用借據所指七百五十萬元，被告
      與原告間沒有上開借貸關係存在，原告對於被告不負債務，則原告向法院所聲
      請核發之支付命令，其所表彰之債權不存在，麻豆鎮農會已經收取原告遭查扣
      之薪資，乃沒有法律上之原因而受有利益，原告依不當得利之規定，請求返還
      之，累計至今，被告共收取原告遭查扣之薪資四萬三千零六十九元，原告譁謹
      先以此數額作為起訴之請求，如又遭繼續扣薪，將再擴張請求。又因故意或過
      失，不法侵害他人之權利者，負損害賠償責任。故意以背於善良風俗之方法，
      加損害於他人者，亦同。民法第一百八十四條定有明文，被告明知借據屬偽造
      ，卻由持之向法院聲請核發支付命令，其行使偽造文書之行為，造成原告財產
      權受到侵害，應負損害賠償責任，原告依民法第二百十三條之規定，請求被告
      回復損害發生前之原狀，即回復債權不存在之情形，且強制執行程序應予撤銷
      ，被告並返還因強制執行所受領之款項，請求判決如聲明所示。
　　(2)本件債權前雖以支付命令為之，惟依最高法院八十四年度台上字第一九六號判
      決參照，本件訴訟並未違反一事不再理問題；八十八年間，被告曾經就同筆借
      貸關係對原告及連帶保證人彭律師起訴，之後被告與彭律師簽立三份和解書，
      均無由原告之參與，可見被告知悉原告根本沒有參與八十六年間之借貸事，而
      借據係偽造的，否則當時實無未就原告列為和解當事人之理。又原告之所以擔
      任八十四年間之借款名義人，是因為原告擔任台南市○○路二八八巷十四號房
      屋及座落基地之所有權人，因為提供上開房地予被告設定擔保，所以被列為債
      務人兼義務人，但實際上原告沒有取得該七百五十萬元之款項，上開房地已於
      八十五年一月間又移轉所有權登記給彭律師之妻賴美蘭，是原告毫無理由亦不
      可能在八十六年間還擔任上開房地之擔保借款的借款人，被告所為之徵信對保
      工作顯然有問題。
　　(3)有關於八十四年及八十六年之各項貸款文件中，八十四年的借據是我簽名的，
      八十六年的借據不是我簽的，八十四年的借款申請書是我簽的，八十六年的借
      款轉期申請書不是我簽的，八十六年的授信約定書上的三個簽名都是我簽的，
      八十四年的取款憑條也是我簽的。八十六年授信約定書的印章不是我蓋的。
（三）證據：提出借據影本一份、支付命令影本一份、執行命令影本一份等為憑，並
      請求傳訊證彭大勇律師、盧寶智二人，要求被告提出借據正本，對保行員資料
      ，授信往來約定書等文書，及就借據等文書送筆跡鑑定。
二、被告抗辯：
（一）聲明：求為判決如主文。
（二）陳述：本件借貸最初貸放日為八十四年十二月二十日，金額為七百五十萬元，
      以座落台南市○○○段六二三之三六號土地及門牌號碼為台南市○○路二八八
      巷十四號（六三八二建號）建物設定抵押，該筆貸款於八十六年五月十七日辦
      理展期，原借款人即原告更換印鑑，由對保人盧寶智（已退休）負責對保。至
      八十六年十一月十八日閞始逾期，八十八年五月十日起與連帶保證人彭大勇律
      師進行三次言詞辯論，然原告丙○○除第一次有到庭，但並未出庭，言詞辯論
      後，被告與彭律師簽立三份和解書，並於九十年八月三十日裁定拍賣抵押物，
      嗣因彭大勇律師未履行第二次協議，被告乃另對原告為強制執行程序等語。
（三）證據：提出借據、借款申請書取款憑條、授信約定書、抵押權設定契約書、他
      項權利證明書、他項權利移轉變更契約書、授信約定書、借款轉期申請書、借
      據、放款帳卡、台灣台南地方法院民事庭通知書、和解書、協議書、協議分期
      償還借款申請書、分配表、台灣台南地方法院九十三年執方字第八五七八號執
      行令命各一份等為憑。
三、兩造不爭之事實及爭執內容：
（一）本件借款過程中，被告所提之相關文件，計有八十四年十二月二十日之借據、
      八十四年十二月二十日之一般放款（擔保放款）借款申請書、八十四年十二月
      二十日之取款憑條、八十六年五月十七日之借據、八十六年五月十七日之（擔
      保放款）借款轉期申請書、八十六年五月十七日之授信約定書等，原告對上揭
      文件中，就八十四年十二月二十日之借據、八十四年十二月二十日之一般
      放款（擔保放款）借款申請書、八十四年十二月二十日之取款憑條、八十
      六年五月十七日之授信約定書等四份文件，其上原告「丙○○」之簽名為其自
      己親筆所簽之事實並不爭執，惟對於八十六年五月十七日之借據及八十六年五
      月十七日之（擔保放款）借款轉期申請書上之「丙○○」簽名則否認為其所簽
      ，主張係遭被告所雇用之行員，勾結相關人士所偽造。
（二）依原告所不爭執之前揭四項文件及被告所提之八十四年十二月二十日轉帳支出
      傳票、轉帳收入傳票等文件，堪認原告確曾於八十四年十二月二十日，以自己
      為借用人之名義，由彭大勇擔保連帶保證人，簽署借款七百五十萬元之借據一
      紙交付予被告，並以座落台南市○區○○○段六二三－三六地號土地暨座落其
      上之六三八二建號（門牌號碼台南市○區○○路二八八巷十四號）之建物設定
      本金最高限額九百萬元之抵押權予被告，向被告借款七百五十萬元，約定期限
      一年，於八十五年十二月二十日清償，被告已於八十四年十二月二十日將七百
      五十萬元撥入原告所開設之00000000000000號帳戶中，由原告
      簽署取款憑條，自上開帳戶中提領。
（三）上開借款於八十五年十二月二十日到期後，借款人等並未清償，直至八十六年
      五月十七日始辦理借新還舊之方式展期，此有被告所提之八十六年五月十七日
      之借據、八十六年五月十七日之（擔保放款）借款轉期申請書、八十六年五月
      十七日之授信約定書等為憑，並有被告所提之放款帳卡為證。原告對授信約定
      書上其簽名之真正並不爭執，惟否認借據及轉期申請書係其所簽，並主張原八
      十四年十二月二十日之借款業已清償，其後八十六年五月十七日之借款係另一
      新借貸關係，此八十六年五月十七日之借款既非其所簽名，亦非其所借用，原
      告自不負此借款人之責任，被告對原告自無此項借款債權存在，乃被告竟利用
      督促程序對原告聲請發支付命令，並進而聲請對原告聲請強制執行，已對原告
      造成損害，原告自得請求確認此項借款債權不存在，並撤銷強制執行程序，另
      對原告已扣取之四萬三千零六十九元亦屬不當得利，應併同起訴狀送達後之法
      定利息返還原告等語。
（四）原告以前情請求確認債權不存在，撤銷強制執行程序，並返還已扣得之四萬三
      千零六十九元等，被告則抗辯此項債權之借款人仍為原告，是本件原告之請求
      有無理由，程序上應先審究原告所提確認之訴有無即受確認判決之法律上利益
      存在；實體上再衡酌原告是否為此項借款之債務人。
四、得心證之理由：
（一）查被告以本院九十二年度促字第七七六八四號支付命令及確定證明，聲請對原
      告為強制執行，本院以九十三年度執字第八五七八號給付借款事件受理後，已
      對原告任職之保誠人壽保險股份有限公司台南分公司發扣押命令及移轉命令在
      案，此經本院調閱前開執行卷宗核閱無誤。茲原告主張前揭支付命令之債權不
      存在，進而提起本件訴訟，請求確認該債權不存在，並撤銷前揭執行程序，返
      還已移轉之債權金額，如原告主張係屬實情，自有予確認之必要，是本件原告
      提起本訴，認有即受確認判決之法律上利益存在，核先陳明。
（二）兩造間之借款關係，始於八十四年十二月二十日，原告以自己為借用人之名義
      ，由彭大勇擔保連帶保證人，簽署借款七百五十萬元之借據一紙交付予被告，
      並以其名下所有座落台南市○區○○○段六二三－三六地號土地暨座落其上之
      六三八二建號（門牌號碼台南市○區○○路二八八巷十四號）之建物設定本金
      最高限額九百萬元之抵押權予被告，向被告借款七百五十萬元，約定期限一年
      ，清償期日為八十五年十二月二十日，被告於八十四年十二月二十日將七百五
      十萬元撥入原告所開設之00000000000000號帳戶後，由原告簽
      署取款憑條自上開帳戶中提領；該借款於八十五年十二月二十日到期後並未受
      償，直至八十六年五月十七日始以借新還舊之方式辦理展期，惟自八十六年十
      一月十八日又開始逾期，經被告對原告與連帶保證人彭大勇提起訴訟後，另訴
      外人許銀鴻勇及彭大勇二人與被告分別於八十八年十一月四日及九十年十二月
      十九日成立和解書及協議書，被告並撤回對本件原告及連帶保證人彭大勇之民
      事訴訟（本院八十八年度重訴字第九三號），嗣經被告另案聲請拍賣抵押物（
      本院八十九年度執字第五三七九號）分配結果，至九十年八月十六日止，尚餘
      債權本金七百三十九萬三千三百零四元；其間經依前揭和解及協議內容部分履
      行後，至九十三年三月二十六日止，本項借款尚餘本金三百八十一萬元，未收
      息六十五萬七千三百六十九元，違約金六萬七千八百七十七元，連帶保證人彭
      大勇並於九十三年三月間向被告申請分期償還；被告因前揭借款未受如期清償
      後，另依督促程序對原告聲請發支付命令，於確定後據以聲請強制執行。此由
      被告所提各該文件及本院調閱九十三年度執字第八五七八號卷宗核對明確。
（三）系爭借款關係，既係原告始於八十四年十二月十九日以借款人名義向被告貸得
      ，被告並將所借款項撥入原告前揭帳戶中，其後屆期因未能清償而於八十六年
      五月十七日以借新還舊方式辦理展期，原告雖否認八十六年五月十七日之借據
      、借款轉期申請書上之「丙○○」簽名係其所簽，惟該二份文件文借用人丙○
      ○之印鑑，核與原告所自承為其自己簽名之八十六年五月十七日授信約定書上
      丙○○之印鑑相同，則縱借據、借款轉期申請書上之「丙○○」簽名確非原告
      親自簽署，惟依授信約定書第十條約定：「凡持有貴會發給立約人之擔保物收
      據或保管證或立約人印鑑，前往貴會請求返還或更換擔保物及其有關文件者，
      均視為立約人之代理人，貴會得准予返還或更換之。」第十二條約定：「本約
      定書之簽名及鑑皆為立約人當時親自為之，嗣後立約人與貴會之往來悉憑該簽
      名或鑑任擇一式即生效力。立約人現在及將來所簽發票據、借據、證書及為背
      書、保證行為所使用之印章如與本約定書所留存之鑑相符時，立約人均願負清
      償債務之責任。」等內容觀之，本件借據、借款轉期申請書上之「丙○○」之
      印章均與授信約定書上留存之印鑑相同，則縱借據、借款轉期申請書上之「丙
      ○○」簽名非原告所簽，原告仍應對借據、借款轉期申請書負責，是本件債務
      於八十六年五月十七日以借新還舊之方式申請轉期後，原告仍應對轉期後之債
      務負借用人責任。
（四）被告以前揭應由原告負責之借據，就所餘債權本金及利息、違約金等，依督促
      程序聲請對原告發支付命令，此債權內容並無不合之處，其進而據以聲請對原
      告為強制執行，並無何不合處，原告主張該債權對原告為不存在云云，核無理
      由，其請求為確認判決，請求撤銷強制執行程序，返還原告所任職之保誠人壽
      保險股份有限公司台南分公司已移轉予被告之薪資四萬三千零六十九元等，為
      無理由，均應駁回。
（五）至於原告請求調查之證據中，連帶保證人彭大勇所為證詞雖足認定證人彭大勇
      不能確認八十六年五月十七日之借據、借款轉期申請書上之「丙○○」簽名是
      否為原告親自簽名，惟如前所述，該借據、轉期申請書上關於原告之印鑑既與
      授信約定書上原告所留存之印鑑相符，依授信約定書第十條、第十二條之約定
      ，原告仍應對該借據等負借款人責任；另原告請求傳證之證人即被告當時負責
      對保之盧寶智，欲證明該借據及轉期申請書非原告所簽，惟同一之理由，縱非
      原告所簽，仍不足影響本院就印鑑相符，原告應對借款負責之認定結果，是本
      院認並已無再訊問證人盧寶智之必要，而原告亦當庭表示不必要訊問證人盧寶
      智後，逕行離席，是以本院雖已於審判期日傳訊證人盧寶智到庭，惟並未對證
      人盧寶智為訊問。
（六）又原告於本件言詞辯論終結後，復具狀請求本院再開言詞辯論程序，另為其他
      證據之調查，惟觀其聲請狀所載請求調查證據之內容，並不足以影響本院已形
      成之心證，為免訴訟延滯，本院認本件並無再關辯論之必要，附此敘明。
五、據上論結：本件原告之訴為無理由，並依民事訴訟法第七十八條，判決如主文。
中　　　華　　　民　　　國　　九十三　　年　　　八　　　月　　十　八　　日
                              臺灣臺南地方法院民事第一庭
~B法　　　官　王國忠
右為正本係照原本作成
如對本判決上訴，須於判決送達後廿日內向本院提出上訴狀
中　　　華　　　民　　　國　　九十三　　年　　　八　　　月　　十　九　　日
~B法院書記官　孫鈴堯
